【裁判字號】    99,交上易,90
【裁判日期】    990524
【裁判案由】    過失傷害
【裁判全文】
臺灣高等法院刑事判決                99年度交上易字第90號
上  訴  人
即  被  告  丙○○
選任辯護人  賴玉梅律師
            周福珊律師
            王嘉斌律師
上  訴  人
即  被  告  乙○○
選任辯護人  黃虹霞律師
上列上訴人因過失傷害案件，不服臺灣板橋地方法院98年度交易
字第685號中華民國98年12月31日第一審判決（起訴案號：臺灣
板橋地方法院檢察署98年度偵字第12245號），提起上訴，本院
判決如下：
    主  文
原判決撤銷。
本件公訴不受理。
    理  由
一、公訴意旨略以：被告丙○○係劉益森壽板鮮花殯儀有限公司
    之負責人，因臺北縣新莊市○○街41巷3號有人死亡，於民
    國97年10月27日19時38分前某時，駕駛車牌號碼5265-GX號
    自用小貨車運送棺木至上址時，原本注意汽車在設有禁止臨
    時停車標誌、標線處所不得臨時停車，且臨時停車時，應依
    車輛順行方緊靠道路右側，而依當時情形，天氣晴，夜間有
    照明柏油路面乾燥、無缺陷、無障礙物，視距良好，並無不
    能注意之情事，竟疏未注意，而將車輛違規暫停於上揭標示
    黃色禁止停車之路段，車頭朝向屋內，車尾凸出到車道；而
    被告乙○○於97年10月27日19時38分許，駕駛車牌號碼BX-2
    628號自用小客車，沿臺北縣新莊市○○街往公園路方向行
    駛，行經臺北縣新莊市○○街41巷口，本應注意汽車行駛於
    劃有行車分向線路段，應遵守標線行駛，不得駛入來車之車
    道內，且依當時情形又無不能注意之情事，竟疏未注意，猶
    違規跨越黃線行駛，適有告訴人甲○○騎乘車牌號碼FZX-90
    0號重型機車沿對向車道駛，因閃避不及而擦撞斜向停放在
    路邊之被告丙○○所有車牌號碼5265-GX號自用小貨車，致
    告訴人甲○○人車倒地，頭部再跨分向線行駛而由被告乙○○所駕駛之車牌號碼BX-2628號自用小客車發生碰撞，而受
    有右側額葉顱內出血、右側額葉硬膜出血、顱骨骨折及疑似
    左上肢神經叢神經損傷之傷害，因指被告劉東安、乙○○均
    係犯刑法第284條第1項前段之過失傷害罪嫌。
二、按告訴乃論之罪，其告訴應自得為告訴之人知悉犯人之時起
    ，於六個月內為之；又告訴或請求乃論之罪，未經告訴或其
    告訴已逾告訴期間者，應諭知不受理之判決，得不經言詞辯
    論，刑事訴訟法第237條第1項、同法第303條第3款及同法第
    307條分別定有明文。又本件被告被訴觸犯刑法第284條第1
    項之過失傷害罪，依同法第287條之規定，須告訴乃論。亦
    即須有告訴權人提出告訴始得追訴處罰，而所謂「未經告訴
    」，係指未經合法告訴之義，包括依法不得告訴及告訴不合
    法。
三、經查：
  (一)本件起訴書犯罪事實欄固記載：「案經甲○○訴由臺北縣政
    府警察局新莊分局移送偵辦」云云，然遍查全卷，均無被害
    人甲○○向檢察官或司法警察官提出書狀或以言詞表示告訴
    之意旨。
  (二)按犯罪之被害人，得為告訴；被害人之法定代理人或配偶，
    得獨立告訴；告訴乃論之罪，無得為告訴之人或得為告訴之
    人不能行使告訴權者，該管檢察官得依利害關係人之聲請或
    依職權指定代行告訴人；告訴，得委任代理人行之，並應提
    出委任書狀於檢察官或司法警察官，刑事訴訟法第232條、
    第233條第1項、第236條第1項、第236條之1第1項前段、第2
    項分別定有明文。本件被害人甲○○係因上開車禍事故，致
    受有如上所述之身體傷害，有道路交通事故調查報告表(一)、
    (二)及長庚紀念醫院於97年11月12日出具之診斷證明書各1件
    暨現場照片在卷可參（見偵卷第12頁至第19頁），則甲○○
    為本件事故之被害人無疑。而被害人甲○○係73年11月5日
    出生，有個人基本資料查詢結果1件附卷可稽（見本院卷第
    36頁），於本案發生時為年滿20歲以上之成年人，其父李龍
    凱已非其法定代理人，依前揭說明，李龍凱尚無從以法定代
    理人身分為被害人甲○○獨立提出告訴。然被害人甲○○之
    父李龍凱於98年5月15日檢察官訊問時陳稱：伊是自己提出
    之告訴，伊子（即被害人甲○○）沒有委託伊提出告訴等語
    在卷（見偵查卷第42頁），是李龍凱既係自己對被告丙○○
    、乙○○提出告訴，自屬無告訴權人之告訴，該告訴並不合
    法。
  (三)又被害人之父李龍凱固於97年12月29日台北縣政府警察局新
    莊分局道路交通事故調查時表明：「我要來替我兒子甲○○
    向丙○○、乙○○提出過失傷害告訴」等語（見偵卷第8頁
    ），惟其於偵查中又改稱伊是以自己名義提起告訴，已如前
    述，且苟係以被害人甲○○代理人名義提出該告訴，被害人
    之父李龍凱於提出前開告訴時，並未提出委任狀，而係遲至
    98年5月19日始向檢察官提出其於98年5月15日受被害人甲○○委任為訴訟代理人之委任狀一節，亦有該委任狀1紙附卷
    可稽（見偵卷第46頁），並經本院核閱本案偵查卷宗屬實。
    至被害人甲○○雖於原審時證稱：伊有在6個月內委託伊父
    提出告訴（見原審卷第237頁），惟此並無任何證據足資佐
    證，是被害人此部分所述，尚難憑為其父李龍凱有代為提出
    告訴權之依據。是李龍凱於前開警詢時代被害人甲○○提出
    告訴時，既未提出委任書狀，自無告訴代理權，難認係合法
    告訴。又依被害人於原審審理時所述：伊撞到丙○○車之後
    昏迷，什麼事情都不知道，直到2、3天後，伊才完完全全清
    醒知道自己出車禍等語（見原審卷第237頁反面），再參以
    被害人甲○○於97年11月4日起，即已意識清醒，有長庚醫
    療財團法人林口長庚紀念醫院被害人病歷表之護理紀錄單在
    卷足憑（見原審卷第114頁），縱認被害人甲○○確有前揭
    昏迷情事，則其於97年11月4日既已意識清醒，自已可得知
    悉肇事之人，是本件告訴期間，即使以前揭病歷記錄上被害
    人甲○○意識清醒知悉時（即97年11月4日）起算，則6個月
    告訴期間至98年5月4日即告屆滿，則被害人之父李龍凱於98
    年5月19日始提出被害人甲○○於98年5月15日委任李龍凱為
    訴訟代理人之委任狀，顯已逾6個月之告訴期間，且此情形
    已無從補正，是該告訴亦屬未經合法提出。此外，本件並未
    經檢察官依利害關係人之聲請或依職權指定代行告訴人之情
    事，故本件並無代行告訴人之存在，亦可確定。
  (四)綜上所述，本件檢察官所指被告丙○○、乙○○涉犯刑法第
    284條第1項前段過失傷害罪嫌之告訴權人為被害人甲○○，
    惟被害人甲○○就此並未提出告訴，且被害人之父李龍凱所
    提出之告訴，亦非合法，是本件被告丙○○、乙○○被訴過
    失傷害罪，即屬未經合法告訴。
四、原審以被告丙○○、乙○○犯罪事證明確，予以論罪科刑，
    固非無見。惟本案未經合法告訴，原審未就此程序事項先為
    論斷，即遽為實體判決，適用法則尚有未洽。被告乙○○以
    本案未經合法告訴為由，提起上訴，指摘原判決不當，為有
    理由；至被告丙○○上訴意旨雖僅就實體事項為爭執，而未
    論及上開程序事項，然原判決既有上開可議之處，自應由本
    院予以撤銷改判。又上開告訴不合法為法定不合法事由，其
    情形屬法律上必備之程式有欠缺而無從補正之情形，揆諸首
    揭說明，本案應逕為公訴不受理判決之諭知，並不經言詞辯
    論為之。
五、據上論斷，依刑事訴訟法第369條第1項前段、第364條、第
    303條第3款、第372條，判決如主文。
中    華    民    國    99    年    5     月    24    日
                  刑事第二十二庭審判長法  官  郭雅美
                                      法  官  洪于智
                                      法  官  李麗珠
以上正本證明與原本無異。
不得上訴。
                                      書記官  陳禹任
中    華    民    國    99    年    5     月    24    日

司法院資訊處製作；財團法人民間司法改革基金會備份。
